【裁判字號】    94,訴,255
【裁判日期】    950524
【裁判案由】    損害賠償
【裁判全文】
臺灣嘉義地方法院民事判決               94年度訴字第255號
原      告  甲○○
            丁○○
共      同
訴訟代理人  何永福律師
複  代理人  己○○
被      告  國泰人壽保險股份有限公司
法定代理人  戊○○
訴訟代理人  丙○○
被      告  乙○○
上列當事人間請求損害賠償事件，本院於民國95年5月10日言詞
辯論終結，判決如下：
    主    文
原告丁○○之訴及假執行之聲請均駁回。
被告應連帶給付原告甲○○新臺幣壹佰陸拾捌萬肆仟元，及自民
國九十四年十一月二日起至清償日止，按週年利率百分之五計算
之利息。
原告甲○○其餘之訴駁回。
訴訟費用由被告連帶負擔七五Ｏ分之四二一，原告丁○○負擔三
分之一，餘由原告甲○○負擔。
本判決第二項於原告甲○○以新臺幣伍拾陸萬壹仟元供擔保後，
得假執行。但被告國泰人壽保險股份有限公司如於執行標的物拍
定、變賣前以新臺幣壹佰陸拾捌萬肆仟元為原告甲○○預供擔保
，得免為假執行。
原告甲○○其餘假執行之聲請駁回。
    事實及理由
壹、原告甲○○起訴(一)先位聲明：１、被告應連帶給付原告新臺
    幣（下同）0000000元，及自民國94年11月2日起至清償日止
    ，按週年利率百分之5計算之利息，２、願供擔保請准宣告
    假執行。(二)備位聲明：１、被告應連帶給付原告0000000元
    ，及自94年11月2日起至清償日止，按週年利率百分之5計算
    之利息。原告丁○○起訴聲明：被告應連帶給付原告丁○○
    0000000元，及自94年11月2日起至清償日止，按週年利率百
    分之5計算之利息，２、願供擔保請准宣告假執行。而主張
    下列各情：
一、原告甲○○先位之訴及原告丁○○部分：
    被告國泰人壽保險股份有限公司（下稱國泰公司）業務員即
    被告乙○○於91年7月29日向原告甲○○招攬保險費為92700
    0元之1年期全祿定期保險（下稱全祿定期險），謊稱1年期
    滿得領回0000000元，故原告甲○○即以己為要保人，分別
    以己及原告丁○○為被保險人投保2件系爭保險，並依被告
    乙○○指示將保險費0000000元匯至其個人帳戶。原告甲○○於92年8月應被告乙○○之要求再續保1年，嗣原告甲○○
    於93年向被告乙○○申領己及原告丁○○各為0000000元之
    屆期保險金合計0000000元，經向被告國泰公司查證，始知
    被告乙○○以變造之「預收第一次保險費相當額送金單」（
    下稱送金單）詐欺原告甲○○並將上開保險費供己私用，被
    告國泰公司應依民法第169條規定負授權人責任，故請求被
    告連帶給付原告保險金各0000000元。
二、原告甲○○備位之訴部分：
    被告乙○○係被告國泰公司受僱人，負責招攬保險、代收保
    險費等業務。被告乙○○未替原告甲○○辦理保險而侵占系
    爭保險費，顯係利用其招攬保險業務及代收保險費之職務機
    會，而不法侵害原告甲○○之利益致其受損害，故依民法第
    184條第1項後段、第188條第1項前段之法律關係，請求被告
    連帶給付原告甲○○0000000元。
三、對被告抗辯之陳述：
（一）原告甲○○僅國小畢業，教育智識程度不高，實無力審查
      定型化保險契約內容。又原告甲○○先前因被告乙○○之
      招攬而向被告國泰公司投保另7件之保險契約均係有效成
      立，原告甲○○基於對被告乙○○之信賴而不疑有他，即
      依被告乙○○指示將0000000元匯入其帳戶，難認原告甲○○為與有過失。況被告乙○○於92年欲誘騙原告甲○○
      再續保1年，即於同年8月4日偽以被告國泰公司名義匯款
      120000元予原告甲○○，謊稱該款項係原告甲○○、丁○○因系爭保險契約到期而各得領取之60000元紅利，致原
      告甲○○誤信系爭保險契約業成立生效而再續保1年，原
      告甲○○實無何與有過失。
（二）縱認原告甲○○與有過失，然因被告乙○○之偽造文書、
      詐欺係故意侵權行為，故無民法第217條規定之適用。
貳、被告抗辯：
一、被告乙○○：
    被告國泰公司並無「1年期」全祿定期險，被告因遭人倒會
    始詐欺原告甲○○投保系爭不存在之保險，並指示其將保險
    費匯入被告帳戶，被告願賠償原告甲○○之損害。
二、被告國泰公司則聲明：１、原告之訴駁回，２、如受不利判
    決，願供擔保請准宣告免為假執行，而以下列情詞置辯：
（一）依保險法第8條之1及保險業招攬及核保理賠辦法，可知保
      險業務員並無同意承保及締結保險契約之權，此為眾所周
      知之事實，且被告國泰公司製發予被告乙○○供其向保戶
      出示之保險業務員登錄證，業載明被告國泰公司之授權範
      圍未及於締結契約，故被告無以自己之行為表示以代理權
      授予被告乙○○或知其為代理人而不為反對表示之情形，
      故被告不負民法第169條之責。
（二）本件係被告乙○○個人犯罪行為而與執行職務無關，故不
      得以被告乙○○濫用職務、利用職務上機會、及與執行職
      務之時間或處所有密切關係之行為，即遽認被告應負民法
      第188條連帶責任。
（三）縱認被告應負民法第188條之責，然原告甲○○依下列各
      節應認其與有過失，故賠償金額應依民法第217條免除或
      減輕。(1)被告雖有全祿定期險，然無「1年期」之全祿定
      期險，且無滿期金可領取，而保險金額為0000000元之全
      祿定期險保險費僅43750元而非本件鉅額之927000元。原
      告甲○○若曾向被告乙○○索取並審閱全祿定期險簡介
      及契約條款即可察知上情而避免損害之發生，故其與有過
      失。(2)被告乙○○變造送金單內之被告承辦人員及主管章
      戳日期為90年7月24日，即與原告所主張之系爭保險投保
      日即91年7月29日不符；而原告甲○○以匯款予被告乙○○繳交系爭保險費亦與送金單繳費內容一欄載明保險費係
      以支票繳交相異；送金單內要保人、被保險人保險費金額
      各欄均非電腦印刷而係以手繕寫，原告甲○○先前已向被
      告投保10件保險，已收受多張第1期及續期保險費送金單
      ，就上開肉眼辨識即可察知之異常情形卻未即時提出質疑
      ，其顯與有過失；況送金單亦載明：「本送金單一切記載
      事項不得塗改，否則無效」。(3)復就原告甲○○先前所投
      保之險種及繳納保險費情形以觀，其所投保之「富貴年年
      終身保險」亦與全祿定期險同屬儲蓄年金險性質，然「富
      貴年年終身保險」於繳交保險費10年後，始得逐年領取保
      險金額百分之10即100000元之年金，較之系爭保險繳交00
      00000元，1年後即得領取0000000元，系爭保險年利率顯
      不合理，亦高於其他銀行定儲利率4至5倍之多；原告甲○○與被告所成立之10件保險契約均係終身型保險，每年保
      險費金額合計為110萬餘元，系爭保險之保險期間僅1年，
      保險費卻較先前投保之10件保險費尚多70餘萬元，系爭保
      險費金額顯屬過高；上開10件保險契約之其中8件均係原
      告甲○○以郵局帳戶自動轉帳之方式繳交保險費，是其先
      前並無將保險費交予被告乙○○之習慣，故系爭保險與先
      前保險相較，就上開契約內容、保險費金額、繳納方式等
      方面均有明顯異常。原告甲○○既曾收受10件保險契約條
      款，就系爭保險竟未與先前投保之保險契約內容及保險費
      金額稍作比較，而疏未注意上開異常情形，復未以電話向
      被告或親至被告處求證，率爾將0000000元鉅款匯入被告
      乙○○帳戶，顯係與有過失。(4)被告於86年8月20日曾分
      別給付另一保險契約紅利予原告甲○○、丁○○。原告甲○○、丁○○既係同時投保系爭保險，然被告乙○○於92
      年8月4日卻僅匯款予原告甲○○，而未給付另一原告丁○○，原告甲○○未即時查證，顯有重大過失。
（四）若認被告應負民法第188條之責，則被告乙○○所給付予
      原告甲○○之金額分別為120000元、50000元合計170000
      元應予扣除。
參、本院判斷：
甲、程序方面：
    原告甲○○起訴聲明原僅有上開(一)先位聲明，而以民法第16
    9條前段、第188條第1項前段規定為其請求權基礎，嗣追加
    上開(二)備位聲明，並以民法第169條前段規定為先位聲明之
    訴訟標的，第188條第1項前段規定為備位聲明之訴訟標的。
    核其性質，其請求之基礎事實仍係同一，且不甚礙被告之防
    禦及訴訟之終結，依民事訴訟法第255條第1項第2款、第7款
    規定，其訴之追加應予准許。
乙、實體方面：
    原告甲○○於89至90年，曾以己為要保人向被告國泰公司投
    保10件人身保險，其中7件（被告國泰公司誤載為8件）係被
    告國泰公司保險業務員即被告乙○○向原告甲○○所招攬。
    被告乙○○於91年7月29日向原告甲○○謊稱被告國泰公司
    有「1年期」之全祿定期險，1年保險費係927000元，1年期
    滿得領回0000000元。原告甲○○因而分別以己及原告丁○○為被保險人，向被告乙○○提出2件「1年期」全祿定期險
    之要保申請，並於同日、同年月30日依序匯0000000元、854
    000元合計0000000元予被告乙○○，被告乙○○將該款項供
    己私用，嗣以其變造之送金單交予原告甲○○收執，復於92
    年8月4日以給付原告甲○○、丁○○紅利為由，匯款120000
    元予原告甲○○。嗣原告甲○○察覺上情，被告乙○○賠償
    50000元。上開各情，有送金單、原告甲○○及被告乙○○
    存摺、被告國泰公司全祿定期保險簡介、被告乙○○人身保
    險業務員登錄證附卷得稽，業經被告乙○○自認在卷，復為
    兩造所不爭執，應認為真實。
    原告主張被告應依民法第169條前段、第188條第1項前段規
    定負連帶責任，被告乙○○自承其應負賠償責任，而被告國
    泰公司則以上開情詞置辯，是先位之訴部分之爭點為被告國
    泰公司是否應負民法第169條表見代理責任，備位之訴之爭
    點則係(1)被告國泰公司是否應負民法第188條第1項前段僱用
    人責任、(2)原告甲○○就被告乙○○之故意侵權行為是否與
    有過失（本院卷第186頁爭點整理結果），爰分敘如下：
（一）原告甲○○先位之訴及原告丁○○部分：
  １、被告乙○○：
      由自己之行為表示以代理權授與他人，或知他人表示為其
      代理人而不為反對之表示者，對於第三人應負授權人之責
      任。但第三人明知其無代理權或可得而知者，不在此限。
      民法第169條定有明文。
      民法第169條規定係第三人對於本人之請求權基礎，而非
      第三人對無權代理人之請求權基礎，故原告引據該條而對
      被告為本件請求，依法實屬無由，且原告甲○○、丁○○
      與被告間並無保險契約存在，故其請求被告給付保險金各
      0000000元，為無足採。
  ２、被告國泰公司：
      所謂表見代理，即代理人雖無代理權而因有可信其有代理
      權之正當理由，遂由法律課以授權人責任之謂，而代理僅
      限於意思表示範圍以內，不得為意思表示以外之行為，故
      不法行為及事實行為不僅不得成立代理，且亦不得成立表
      見代理。又主張表見代理者，應證明表見事實之存在。最
      高法院55年臺上字第1054號判例、78年度臺上字第343號
      判決意旨得資參照。
      被告乙○○之行為業涉犯詐欺罪嫌而係不法行為，依上開
      最高法院55年臺上字第1054號判例意旨，自無成立表見代
      理之餘地（最高法院84年臺上字第2402號判決亦同此意旨
      ）。況原告僅空泛主張被告國泰公司應負授權人責任，然
      就被告國泰公司有何以自己之行為表示以代理權授與他人
      ，或知悉被告乙○○表示為其代理人而不為反對表示之表
      見事實均未舉證以實其說，故其主張被告應依民法第169
      條規定負系爭保險契約之授權人責任，即不足採。
      依前１、２所述，原告甲○○先位之訴及原告丁○○依民
      法第169條規定請求被告負連帶責任，洵屬無由，無法採
      納。
（二）原告甲○○備位之訴部分：
  １、被告乙○○：
      因故意或過失，不法侵害他人之權利者，負損害賠償責任
      。故意以背於善良風俗之方法，加損害於他人者亦同。民
      法第184條第1項定有明文。
      被告乙○○行使詐術致原告甲○○誤信有「1年期」全祿
      定期險，且因而交付保險費0000000元予被告乙○○，致
      原告甲○○之財產利益減損，是被告乙○○顯係故意以背
      於善良風俗之刑事不法行為加損害於原告甲○○，依民法
      第184條第1項後段規定，其應對原告甲○○負損害賠償責
      任。
  ２、被告國泰公司：
      受僱人因執行職務，不法侵害他人之權利者，由僱用人與
      行為人連帶負損害賠償責任。但選任受僱人及監督其職務
      之執行，已盡相當之注意或縱加以相當之注意而仍不免發
      生損害者，僱用人不負賠償責任。第188條第1項定有明文
      。又第188條第1項所謂受僱人因執行職務不法侵害他人之
      權利，不僅指受僱人因執行其所受命令，或委託之職務自
      體，或執行該職務所必要之行為，而不法侵害他人權利者
      ，即受僱人之行為，在客觀上足認與其執行職務有關，而
      不法侵害他人之權利者，就令其為自己利益所為亦應包括
      在內。而該項所稱之「執行職務」，初不問僱用人與受僱
      人之意思如何，一以行為之外觀斷之，即是否執行職務，
      悉依客觀事實決定。苟受僱人之「行為外觀」具有執行職
      務之形式，在客觀上足以認定其為執行職務者，就令其為
      濫用職務行為、怠於執行職務行為或利用職務上之機會及
      與執行職務之時間或處所有密切關係之行為，自應涵攝在
      內。最高法院42年臺上字第1224號判例、90年度臺上字第
      1991號判決意旨得資參照。
      被告國泰公司應否負僱用人連帶賠償責任，應視被告乙○○是否係民法第188條第1項前段之「因執行職務」。保險
      業務員管理規則第15條：「（第一項）業務員經授權從事
      保險招攬之行為，視為該所屬公司授權範圍之行為，所屬
      公司對其業務員之招攬行為應嚴加管理並就其業務員招攬
      行為所生之損害依法負連帶責任。業務員同時登錄為財產
      保險及人身保險業務員者，其分別登錄之所屬公司應依法
      負連帶責任。…（第三項）第一項所稱保險招攬之行為，
      係指下列之行為：一、解釋保險商品內容及保單條款。二
      、說明填寫要保書注意事項。三、轉送要保文件及保險單
      。四、其他經所屬公司授權從事保險招攬之行為」。而卷
      附被告乙○○人身保險業務員登錄證載明授權範圍：1.解
      釋保險商品內容及保險單條款。…3.轉送要保文件及保險
      費。4.收取相當於第1期保險費。參酌保險業務員管理規
      則第15條及被告公司授權範圍，可知被告乙○○職務內容
      包含保險商品之招攬、代收第1期保險費。而被告乙○○
      於本院審理時自承：伊主動向原告甲○○招攬事實上不存
      在之「1年期」全祿定期險，並向原告甲○○稱系爭保險
      之保險期間較短，利率很高，1年保費係927000元，1年即
      得領回0000000元。因原告甲○○稱須俟其他銀行匯款始
      有錢繳納本件保險費，故伊告訴原告甲○○伊先開票為其
      代墊保險費，再叫原告甲○○將錢匯至伊帳戶等語（本院
      卷第131-133頁），此核與原告甲○○所述各情相符。依
      上開原告甲○○與被告乙○○接觸過程以觀，被告乙○○
      之「行為外觀」業具執行職務之形式，在客觀上足認其係
      執行職務。而民法第188條第1項前段僱用人責任依據在於
      ：使用他人，享用其利者，應承擔其害，負其責任；且僱
      用人具有較佳能力，得藉商品、勞務之價格以分散損害。
      被告乙○○所為本件事實上並不存在之保險商品招攬及代
      收保險費之行為，本係被告乙○○利用上開職務內容所給
      予之機會而為，應認該行為與被告乙○○職務間具有「內
      在關聯性」。況被告國泰公司因保險業務員從事保險商品
      之招攬及代收第1期保險費而獲利益，被告國泰公司對上
      開授權內容之職務因此所增加犯罪不法行為之風險，原得
      事先預見而為防範，故應認被告乙○○上開行為仍屬執行
      職務之範圍。被告乙○○上開行為，客觀上具「執行職務
      之外觀」，且與被告國泰公司所授權之職務內容間有「內
      在關聯性」，縱其係濫用職務而為己之利益之不法行為，
      依上開說明及上開最高法院42年臺上字第1224號判例、90
      年度臺上字第1991號判決意旨，仍應認與執行職務有關，
      而被告國泰公司並未舉證有民法第188條第1項後段規定之
      免責事由存在，是其應依民法第188條第1項前段規定與被
      告乙○○負連帶責任，被告國泰公司此部分抗辯依法無由
      ，而不可採。
  ３、民法第217條第1項所謂被害人與有過失，只須其行為與加
      害人之行為，為損害之共同原因，而其過失有助成損害之
      發生或擴大者，即屬相當，不論加害人應負故意過失或無
      過失責任，均有該規定之適用。最高法院93年度臺上字第
      1899號、92年度臺上字第485號、88年度臺上字第2187 號
      判決意旨得資參照。原告甲○○主張被告乙○○之故意侵
      權行為並無民法第217條第1項之適用。惟依民法第217條
      第1項規定之文義解釋，並未限於債務人之過失行為始得
      適用，故應認債務人故意行為亦有該條項之適用，原告上
      開主張於法無據，而不可採，故次應審究者係原告甲○○
      有無與有過失。
    (1)被告國泰公司以：原告甲○○未向被告乙○○索取全祿定
      期險簡介、契約條款；未察覺變造送金單塗改異常情形；
      本件繳費情形異於先前轉帳繳納方式；未就系爭保險與先
      前所成立之10件保險契約內容及保險費金額加以比較，並
      以電話向被告國泰公司或親至被告國泰公司查證而逕匯00
      00000元予被告乙○○，抗辯原告甲○○與有過失。惟查
      ：
      締約一方當事人得要求他方當事人提供契約條款內容以供
      審閱，係為保障其締約資訊充足完整所享之「權利」，並
      非因此用以防免他方當事人之受僱人濫用職務所負之「義
      務」，故不得以原告甲○○未行使索取全祿定期險簡介及
      契約條款之權利，即反認其與有過失。原告甲○○於84至
      90年向被告投保之7件人身保險均係被告乙○○所招攬，
      被告乙○○亦自承與原告甲○○熟識，且其亦甚信賴伊等
      語（本院卷第132-133頁），則原告甲○○基於先前所投
      保之保險多係被告乙○○所招攬及承辦，且保險契約均已
      成立生效而屬正常並無異狀所生之保戶對於保險業務員即
      被告乙○○及保險公司即被告國泰公司之信賴，而未就被
      告乙○○為系爭保險之招攬以電話向被告國泰公司或親至
      被告國泰公司求證，難認其與有過失。況直接服務保戶且
      與保戶接觸最為頻繁及保戶所能信賴者，即係保險公司所
      僱用供以從事保險招攬之保險業務員，若謂保戶對於保險
      業務員之招攬，尚須持懷疑態度向保險公司求證其所招攬
      之保險商品是否存在，此斷非保險公司僱用保險業務員以
      推廣保險業務擴大締約機會之旨，故被告國泰公司所辯原
      告甲○○應向其查證，反有悖一般交易常情，而不可採。
      被告乙○○自承伊向原告甲○○謊稱先由其開票代墊保險
      費，再由原告甲○○將代墊保險費匯予伊，原告甲○○先
      前保險之第1期保險費均以現金交予伊，第2期以後才依轉
      帳方式繳納等語（本院卷第133頁），則原告甲○○基於
      先前均由被告乙○○代收第1期保費之信賴，依被告乙○○指示將保險費0000000元匯予被告乙○○，難認其有何
      過失可言。況要保人以現金、票據、匯款、轉帳等方式繳
      納每期保險費，本有選擇之自由與權利，故尚不得執原告
      甲○○未依現金轉帳方式而將保險費匯予被告乙○○，即
      謂其與有過失。而具儲蓄性質之年金保險，其保險期間之
      長短、保險費金額之高低與保險金之數額，3者間之比例
      成數關係，及年金保險之年利率相較於銀行一般利率，其
      倍數應為如何始為合理，若非從事保險精算相關業務之人
      當無能知悉，故難認僅國小畢業而教育智識程度非高之原
      告甲○○未仔細比較核算系爭保險與先前10件保險間之保
      險費金額、保險金數額、契約內容等差異一節，即謂其與
      有過失。
    (2)民法第217條第1項規定之適用，以被害人之作為或不作為
      予損害之發生或擴大，而與損害之發生有相當因果關係，
      亦即構成損害之共同原因者，始有適用，倘依一般客觀情
      形，該行為並不必然發生損害之結果，即無相當因果關係
      可言，即不得遽指具共同之原因力。查原告甲○○固未索
      取全祿定期險簡介及契約條款、未向被告國泰公司查證、
      未比較系爭保險與先前10件保險之差異，然原告甲○○上
      開不作為，依一般客觀情形，未必即會發生被告乙○○將
      0000000元挪為己用此一損害之結果，故難認其不作為與
      損害之發生或擴大有相當因果關係，而不符民法第217條
      第1項規定。至於原告甲○○雖未察覺送金單塗改異常情
      形，然被告乙○○自承：該送金單之交付係於原告甲○○
      匯款予伊之後（本院卷第138頁），是原告甲○○縱有未
      察覺送金單異常情形之過失，惟此係在原告甲○○匯款予
      被告乙○○並挪為己用之後，故原告甲○○在後之過失即
      與先前發生之損害無何相當因果關係。
      依前(1)、(2)所述，被告所辯原告與有過失，洵屬無由，而
      不可採。
  ４、被告乙○○應依民法第184條第1項後段規定對原告甲○○
      負賠償責任，被告國泰公司應依民法第188條第1項前段規
      定與被告乙○○負連帶賠償之責，業如前述，被告乙○○
      嗣既曾分次給付原告甲○○120000元、50000元合計17000
      0元，無論該120000元給付之名義為何，依「有損害始為
      填補」原則，應認原告甲○○所得請求之金額為0000000
      元（0000000-000000=0000000），逾此金額之請求，即屬
      無由，應予駁回。
  ５、綜前所述，原告甲○○先位之訴、原告丁○○，依民法第
      169條之法律關係，請求被告連帶給付各0000000元，為無
      理由，均應與其假執行之聲請併予駁回。原告甲○○備位
      之訴依民法第184條第1項後段、第188條第1項前段規定，
      請求被告連帶給付0000000元，及自94年11月2日起至清償
      日止，按週年利率百分之5計算之利息，為有理由，應予
      准許，逾此金額之請求，為無理由，應予駁回。
肆、因本件事實業臻明確，故兩造其餘攻擊、防禦方法及所提證
    據，即無須再予審酌，爰未逐一論述，附此敘明。
伍、原告甲○○勝訴部分，其與被告國泰公司均陳明願供擔保請
    准宣告假執行、免為假執行，經審核後分別酌定相當擔保金
    額准許之，其敗訴部分之假執行聲請，即因訴之駁回而失依
    據，故併予駁回。
陸、結論：本件原告丁○○之訴為無理由，原告甲○○先位之訴
    為無理由，備位之訴一部為有理由，一部為無理由，依民事
    訴訟法第78條、第79條、第85條第1項後段、第2項、第390
    條第2項、第392條第2項，判決如主文。
中    華    民    國    95    年    5     月     24    日
            民二庭審判長法  官  張育彰
                        法  官  林福來
                        法  官  陳琪媛
以上正本係照原本作成
如對本判決上訴須於判決送達後20日內向本院提出上訴狀
中    華    民    國    95    年    5     月     24    日
                        書記官  林柑杏


司法院資訊處製作；財團法人民間司法改革基金會備份。
